【裁判字號】    98,事聲,63
【裁判日期】    980612
【裁判案由】    聲明異議
【裁判全文】
臺灣板橋地方法院民事裁定              98年度事聲字第63號
異議人即
債  權  人  大眾商業銀行股份有限公司
                        地下1.
法定代理人  乙○○
                        地下1.
代  理  人  甲○○
相  對  人  丁○○○○○○○○.
相  對  人  丙○○○○○○○○.
                        樓
上列當事人間強制執行事件，異議人即債權人就本院民事執行處
98年度司執字第23109 號執行事件駁回其聲請之裁定異議，本院
裁定如下：
    主  文
原裁定廢棄。
    理  由
一、按強制執行事件，由法官或司法事務官命書記官督同執達員
    辦理之。本法所規定由法官辦理之事項，除拘提、管收外，
    均得由司法事務官辦理之，強制執行法第3 條及法院組織法
    第17條之2 第1 項第2 款分別定有明文。又當事人或利害關
    係人，對於執行法院強制執行之命令，或對於執行法官、書
    記官、執達員實施強制執行之方法，強制執行時應遵守之程
    序，或其他侵害利益之情事，得於強制執行程序終結前，為
    聲請或聲明異議；前項聲請或聲明異議，由執行法院裁定之
    。亦為強制執行法第12條第1 項、第2 項所明定。故司法事
    務官於強制執行程序中就當事人或利害關係人依第12條所為
    之聲請或聲明異議，自得立於執行法院之地位先為准駁之裁
    定（處分）。次按司法事務官處理事件所為之處分，與法院
    所為者有同一之效力。當事人對於司法事務官處理事件所為
    之終局處分，得於處分送達後10日之不變期間內，以書狀向
    司法事務官提出異議。司法事務官認前項異議有理由時，應
    另為適當之處分；認異議為無理由者，應送請法院裁定之。
    法院認第一項之異議為有理由時，應為適當之裁定；認異議
    為無理由者，應以裁定駁回之。民事訴訟法第240 之3 條及
    第240 之4 條亦分別定有明文。本件異議人係對於本院民事
    執行處司法事務官於98年5 月15日裁定駁回異議人之強制執
    行之聲請等處分異議，異議人對該裁定不服而提出異議，司
    法事務官認其異議無理由而送請本院為裁定，經核與上開條
    文規定及意旨相符，先予敘明。
二、本件原裁定意旨略以：本件強制執行事件原執行名義之債務
    人陳榮全已死亡，且債務人二人業經本院家事法庭於98 年4
    月7 日准予債務人二人拋棄對陳榮全之繼承備查函，因認債
    務人二人已合法拋棄繼承，是債務人二人已非屬本件執行債
    務人，當事人不適格，因而駁回異議人強制執行之聲請，併
    撤銷原核發扣押命令之執行處分等語。
三、按民事訴訟法第民事訴訟法第355 條第1 項規定：「文書，
    依其程式及意旨得認作公文書者，推定為真正。」，此之推
    定真正僅形式上之證據力，尚非屬實質上證據力，尚非得以
    此形式之證據力逕認定即具有實質證據力。且此之規定，依
    強制執行法第30條之1 規定亦準用之。又強制執行法第14條
    第1 項規定：「執行名義成立後，如有消滅或妨礙債權人請
    求之事由發生，債務人得於強制執行程序終結前，向執行法
    院對債權人提起異議之訴。如以裁判為執行名義時，其為異
    議原因之事實發生在前訴訟言詞辯論終結後者，亦得主張之
    。」、同法第15條規定：「第三人就執行標的物有足以排除
    強制執行之權利者，得於強制執行程序終結前，向執行法院
    對債權人提起異議之訴。如債務人亦否認其權利時，並得以
    債務人為被告。」，是就執行名義效力或執行標的物之實體
    執行爭議，均有明文規定應循提起異議之訴，以資救濟至明
    。
四、經查：
  (一)本件異議人持本院98年3 月9 日核發之債權憑證，對債務人
    即相對人聲請強制執行，而該債權憑證原係以相對人之被繼
    承人陳榮全為債務人，原執行名義係臺灣臺北地方法院臺北
    簡易庭89年度北簡字第3213號確定判決書轉換核發而來，此
    有該執行名義附在執行卷可稽。又本件異議人聲請強制執行
    時間為98年3 月27日，此時經執行法院審核債務人二人均為
    上開被繼承人陳榮全之繼承人無誤後，即依異議人之聲請執
    行債務人二人之財產（存款等），核屬執行法院依法進行執
    行序程無誤。
  (二)債務人二人嗣向本院家事法庭聲請拋棄繼承，經本院家事法
    庭於98年4 月7 日准予拋棄繼承備查在案，此固有本院家事
    法庭函附在執行卷可稽，惟異議人就債務人二人拋棄繼承認
    係無效，即有爭議該拋棄繼承之效力，且異議人已另案提起
    訴訟（見卷附異議人98年5 月14日聲請異議狀）；又債務人
    二人亦具狀聲請停止執行，併陳明已另案提起債務人異議之
    訴在案（見債務人98年5 月18日聲請停止執行狀）。足見，
    本件執行法院於98年3 月27日受理異議人聲請強制執行時點
    ，並無債務人拋棄繼承之相關資料，是執行法院於受理異議
    人聲請本件強制執行時，形式外觀上債務人即係本件強制執
    行之債務人，亦即本件執行名義對債務人有效存在，因而進
    行執行程序，於法並無不合。雖嗣後債務人二人向本院家事
    法庭聲請拋棄繼承，並經家事法庭於98年4 月7 日准予拋棄
    繼承備查，惟此時點係在執行法院合法受理上開強制執行之
    後，是縱令債務人拋棄繼承合法有效，惟既係在上開合法強
    制執行之後，揆諸前開法文規定，債務人應循提起異議之訴
    ，以資救濟。況債務人兩人已另案提起異議之訴，應亦係為
    解決本件債務人兩人應否繼承前開陳榮全債務之實體認定，
    且此債務人兩人是否確係合法拋棄對陳榮全之繼承之實體事
    項，核非非訟法院性質之執行法院所得審究。則執行法院逕
    依前開異議人具有爭議之本院家事法庭准予拋棄繼承備查函
    （此函僅為非訟法院形式審查所為之備查性質，不當然具有
    實體審認之效力。）之僅有形式證據力，而無實質之證據力
    ，作為認定債務人合法且有效拋棄繼承之實體審認乙節，即
    有疑義。況異議人復就債務人二人拋棄繼承之效力質疑，且
    表明已另案起訴，並陳明迨異議人訴訟之結果，再為是否撤
    銷執行之意，是異議人是否有聲請停止之真意？且債務人亦
    具狀聲請停止執行，則本件兩造是否均有停止執行之意思，
    執行法院亦有探究之必要。
  (三)基上，執行法院以家事法庭於98年4 月7 日准予債務人二人
    拋棄繼承備查函，遽認債務人二人已生合法拋棄繼承之效力
    ，非屬本件執行債務人，而為駁回異議人強制執行之聲請，
    併撤銷原扣押命令之執行處分，並未審究家事法庭准予拋棄
    繼承備查函僅具有形式上之證據力，不當然具有實質證據力
    ，而生合法有效拋棄繼承之效力乙節，即有未洽。
四、綜上，本件執行法院駁回異議人強制執行之聲請，及撤銷扣
    押命令之執行處分，即有未洽。則異議人請求廢棄原裁定，
    為有理由，爰依民事訴訟法第240-4 條第3 項裁定如主文所
    示，應由本院民事執行處依法繼續審究辦理。
中    華    民    國    98    年    6     月    12    日
                  民事第二庭    法  官  李行一
以上正本係照原本作成
如對本裁定抗告須於裁定送達後10日內向本院提出抗告狀，並應
繳納抗告費新台幣1,000元整。
中    華    民    國    98    年    6     月    12    日
                                書記官  蔡於衡


司法院資訊處製作；財團法人民間司法改革基金會備份。
